最高法院刑事判決　　　　　　　　　　　　　　　九十三年度台上字第一八八四號
　　上　訴　人　乙○○
　　選任辯護人　楊商江律師
　　上　訴　人　甲　○
右上訴人等因違反貪污治罪條例案件，不服台灣高等法院中華民國九十一年十二月十
九日第二審更審判決（九十年度重上更(三)字第二七七號，起訴案號：台灣台北地方法
院檢察署八十二年度偵字第三０一四六、三０一四八號），提起上訴，本院判決如左
：
    主  文
原判決撤銷，發回台灣高等法院。
    理  由
本件原判決認定上訴人乙○○、甲○二人係台北市政府勞工局勞工檢查所（下稱勞檢
所）檢查員，乙○○自民國八十一年一月一日起至同年十二月三十一日止，負責台北
市汽車修理業及餐旅業之勞工安全衛生檢查業務，甲○則自七十九年八月一日起至八
十年十二月三十一日止，負責台北市內湖區一般事業單位之勞工安全衛生檢查業務，
均為依據法令從事公務之人員。而東準興業有限公司（下稱東準公司）係以勞工安全
顧問為業，為使其簽約廠商能順利通過例行勞工安全衛生檢查，乃自八十年四月十八
日起至同年十二月二日止，在甲○職掌轄區內之廠商與東準公司簽訂勞工安全衛生顧
問契約時，即交付甲○新台幣（下同）五千元，年度終了廠商若續約時則交付其二千
元，另以教育訓練費等名義不定期交付甲○二千至五千元不等之金額，甲○對於其職
務上應為之勞工安全衛生檢查事務，竟基於概括犯意，先後在勞檢所旁不詳咖啡廳內
，共收受東準公司送交之賄賂八萬三千元（其各次收取之時間、金額、名目、與東準
公司簽〈續〉約廠商名稱等均詳如原判決附表Ａ所示〈編號27至33，41至92除外〉）
。另乙○○於八十一年三月二十四日，因其職掌轄區內之台北市碧瑤大飯店與東準公
司簽訂勞工安全衛生顧問契約，亦在勞檢所旁不詳咖啡廳內，對於職務上之行為收受
東準公司送交之五千元賄賂等情。因而撤銷第一審所為科刑之判決，經比較新舊法後
，改判論處乙○○公務員對於職務上之行為，收受賄賂及論處甲○連續依據法令從事
公務之人員，對於職務上之行為，收受賄賂罪刑。固非無見。
惟查：(一)、依原判決認定之事實，東準公司除於甲○職掌轄區內之廠商與該公司簽訂
勞工安全衛生顧問契約時，給予甲○五千元，並於年度終了廠商與之續約時，交付其
二千元外，另有以教育訓練費名義，不定期交付其二千元至五千元不等之賄款，其各
次收取之時間、金額及名目等項詳如原判決附表Ａ所示（編號27至33，41至92除外）
等情。然據原判決附表Ａ編號5 至26及編號34至38及編號40號所示，東準公司以「教
育訓練」名義交付甲○之金額均為二千元。原判決事實認該公司有以教育訓練費名義
，不定期交付甲○二千元至五千元之賄款，要與其附表上開所示情形不符，而有判決
事實認定前後不相一致之違誤，自屬違背法令。(二)、原判決於理由內係以附表Ａ、Ｂ
乃第一審依在東準公司扣得之「東準公司客戶通訊清冊」及卷附「支出證明單」逐一
核對製作而成，因認該公司雖未能提供該附表所示廠商之「服務委託契約書」，惟依
東準公司復函及該扣案清冊觀之，顯見該清冊所載之「事業單位名稱、廠址、簽約日
期、服務項目」等項，係轉載自各該服務委託契約書而來無疑，而就甲○質疑該附表
Ａ係如何製作，予以說明（見原判決第十四頁）。然觀諸法務部調查局台北市調查處
（下稱台北市調處）函覆原審則指該處人員於八十二年十二月十七日在台北縣三重市
○○街一三二號執行搜索，計查得扣押物目錄編號1 至5 號，其中編號5 「支出證明
單」業於同年十二月三十日移送台灣台北地方法院檢察署，另編號 1至4 之扣押物經
檢視與本案案情無關，且經東準公司財務李雪賓申請後，予以發還云云。而該扣押物
目錄，其中編號1 至4 號扣押物，分別係記事本、現金帳、業務佣金表及東準公司客
戶名冊（見原審更(三)卷第一四二頁、三０一四六號偵卷第一六七頁正、背面）。似徵
該「東準公司客戶名冊（按即東準公司客戶通訊清冊）」業經台北市調處檢視後，認
與本案無關，予以發還，並未併送檢察署。是原判決理由謂該附表Ａ、Ｂ係第一審依
「東準公司客戶通訊清冊」與「支出證明單」逐一核對製作而成等語，此項論敘要與
上開卷證不相符合，而有證據上理由矛盾之違法。(三)、原判決理由係以碧瑤大飯店於
八十一年三月二十八日舉辦一般勞工安全衛生教育及預防災變訓練，依其報請台北市
政府勞工局核備之訓練計畫書「課程表」所示，當日六節課程講師均為汪新民一人，
並未列乙○○；且乙○○於第一審提出其應龍普大飯店、台灣電力公司、台北自來水
事業處等機構之請，為舉辦教育訓練向勞工主管機關核備函所附送之課程表，均明載
張某為講授人員，碧瑤大飯店上開課程表則無此記載（原判決誤載為無核備函），因
認乙○○所辯其受東準公司之聘，原預定於八十一年三月二十八日擔任碧瑤大飯店講
師之語，難以憑信（見原判決第七、八頁），而為對其不利之判斷。然證人蔡金樹於
原審更審調查時到庭結證稱，伊原在東準公司負責辦理教育訓練，其中「豪景大酒店
」辦理教育訓練須專業講師，因報備時較緊急，伊本身有資格，故先以伊名字報備，
核准後再請專業講師上課，後來請乙○○去上課，而碧瑤大飯店情形亦同，因汪新民
有執照，故先寫其名字去報備，上課時再請專家去等語。乙○○於原審並提出豪景大
酒店於八十一年六月十日舉辦勞工安全衛生教育之相關資料為憑（見原審更(三)卷第六
十一至六十四頁、七十九至八十一頁）。則該碧瑤大飯店上開勞工安全教育訓練課程
呈報主管機關核備，其課程表雖載明講師係汪新民，但是否實際改請乙○○前往上課
？似非全無可能。原審對此有利之證據，未加審酌，復未於判決內說明不採之理由，
尚嫌理由不備。(四)、被告之自白，須非出於強暴、脅迫、利誘、詐欺或其他不正之方
法，且與事實相符者，始得採為證據，如果被告之自白，係出於不正之方法，並非自
由陳述，即其取得自白之程序，已非適法，則不問自白內容是否確與事實相符，因其
非係適法之證據，即不能採為判決之基礎，故審理事實之法院，遇有被告對於自白提
出刑求之抗辯時，應先於其他事實而為調查。原判決理由係以乙○○於台北市調處坦
認東準公司若在伊管轄業務內有新簽約廠商，則送伊五千元之自白，資為認定其有本
件收受賄賂犯行論據之一。然乙○○於原審第一次更審選任之辯護人已具狀指稱張某
於台北市調處之自白，係因當天其母適因高血壓心臟病就醫檢查，欲確定是否手術治
療，張某為此憂心，復遭調查人員疲勞訊問，致其自白內容非出於自由意志等語（見
原審更(一)卷第一四五頁）。原審對此自白非任意性之抗辯，未加調查、審酌，乃遽採
為乙○○本件收受賄賂罪之判決基礎，自屬採證違法。(五)、原判決理由就乙○○部分
，係以其收賄之金額在銀元三千元以下，因一時圖貪，情節輕微，依修正前戡亂時期
貪污治罪條例第九條規定，應適用有較輕處罰規定之刑法第一百二十一條第一項不違
背職務受賄罪處斷。依該條第二項規定，其犯第一項罪名所收受賄賂應予沒收，如全
部或一部不能沒收時，應追徵其價額，並無不能沒收時，應以被告之財產抵償之規定
。乃原判決於理由內謂乙○○所收受賄賂五千元沒收，如全部或一部不能沒收時，以
其財產抵償之，並於主文為該諭知。原判決此項抵償之諭知既為上開刑法第一百二十
一條第二項規定所無，自有判決不適用法則之違法。以上，或係上訴人二人上訴意旨
所指摘，或為本院得依職權調查之事項，應認原判決仍有撤銷發回更審之原因。原判
決不另諭知無罪部分，基於審判不可分之原則，併予發回。
據上論結，應依刑事訴訟法第三百九十七條、第四百零一條，判決如主文。
中　　　華　　　民　　　國　　九十三　　年　　　四　　　月　　 十五 　　日
                              最高法院刑事第十一庭
                                  審判長法官  張　淳　淙
                                        法官  蘇　振　堂
                                        法官  張　春　福
                                        法官  呂　丹　玉
                                        法官  賴　忠　星
      右正本證明與原本無異
                                              書  記  官
中　　　華　　　民　　　國　　九十三　　年　　　四　　　月　　 二十 　　日
                                                                        Ｌ
